臺灣南投地方法院刑事判決
111年度訴字第109號
公  訴  人  臺灣南投地方檢察署檢察官 
被      告  潘信政


                    (現於法務部○○○○○○○○○觀察勒戒中）
選任辯護人  吳佶諭律師(法律扶助律師)
上列被告因違反毒品危害防制條例案件，經檢察官提起公訴（11
1年度偵字第1528號），本院判決如下：
    主  文
潘信政因供自己施用犯意圖供製造毒品之用而栽種大麻罪，累犯
，處有期徒刑壹年參月。扣案之大麻幼苗壹株沒收之。
    事  實
一、潘信政明知大麻係毒品危害防制條例第2條第2項第2款所列
    管之第二級毒品，依法不得栽種、持有。其於民國110年12
    月間某日，自其向徐文成(所涉販賣毒品部分，業經臺灣南
    投地方檢察署檢察官提起公訴)購得之乾燥大麻內發現摻雜
    有大麻種子後，竟基於供己施用，意圖供製造毒品之用而栽
    種大麻之犯意，於111年1月25日前某日，在其位在南投縣○○
    鎮○○路000○0號之住處內，將該大麻種子放入花盆土壤內、
    架設光源照射等方式種植並定期施以水分，待其冒芽成株，
    至111年1月25日止成功培育大麻植株共1株。嗣為警另案偵
    辦徐文成販毒案件，於111年1月25日上午7時30分許，持本
    院所核發之搜索票，至潘信政之前揭住處實施搜索，當場扣
    得如附表編號1大麻植株及附表編號2至4所示之物，而查悉
    上情。
二、案經南投縣政府警察局埔里分局報告臺灣南投地方檢察署檢
    察官偵查起訴。
    理  由
一、證據能力之認定：
　㈠按被告以外之人於審判外之陳述，經當事人於審判程序同意
    作為證據，法院審酌該言詞陳述或書面陳述作成時之情況，
    認為適當者，亦得為證據；當事人、代理人或辯護人於法院
    調查證據時，知有第159條第1項不得為證據之情形，而未於
    言詞辯論終結前聲明異議，視為有前項之同意，刑事訴訟法
    第159條之5定有明文。核其立法意旨，在於傳聞證據未經當
    事人之反對詰問予以核實，原則上先予排除。惟若當事人已
    放棄反對詰問權，於審判程序中表明同意該等傳聞證據可作
    為證據，或於言詞辯論終結前未聲明異議，基於尊重當事人
    對傳聞證據之處分權，及證據資料愈豐富，愈有助於真實發
    見之理念，暨強化言詞辯論主義，使訴訟程序得以順暢進行
    ，上開傳聞證據亦應具有證據能力。查本件以下採為判決基
    礎之被告潘信政以外之人於審判外之言詞或書面陳述，固屬
    傳聞證據，惟該等證據經被告及辯護人均表示對於證據能力
    無意見，同意作為本案證據（見院卷第119頁），復經本院
    依法踐行調查證據程序時，諭知檢察官、被告及辯護人均得
    隨時就本案各項證據（包括證據能力）表示意見，而檢察官
    、被告及辯護人迄言詞辯論終結前，均未對該等證據之證據
    能力表示異議，揆諸前揭說明，暨經審酌前揭證據之取得，
    無違法取證其他瑕疵，以之為本案證據堪為適當等情，本院
    認該等證據均有證據能力。
  ㈡次按除法律另有規定外，實施刑事訴訟程序之公務員因違背
    法定程序取得之證據，其有無證據能力之認定，應審酌人權
    保障及公共利益之均衡維護，刑事訴訟法第158條之4定有明
    文。本案以下所引用之非供述證據，並無證據證明係實施刑
    事訴訟程序之公務員違背法定程序所取得，且經本院於審理
    時合法踐行調查程序，自應認均具有證據能力，得作為證據
    。
二、認定犯罪事實所憑之證據及理由： 
　　上開犯罪事實，業據被告潘信政於本院準備程序及審理時(
    見院卷第118頁、第154頁）坦承不諱，核與本院111年聲搜
    字27號搜索票、南投縣政府警察局埔里分局搜索扣押筆錄暨
    扣押物品目錄表、刑案照片、衛生福利部草屯療養院111年2
    月10日草療鑑字第1110200007號鑑驗書、衛生福利部草屯療
    養院111年3月9日草療鑑字第1110300013號鑑驗書、扣案物
    品照片、徐文成之臺灣高等法院被告前案紀錄表、臺灣南投
    地方檢察署111年度偵字第923號、第1136號檢察官起訴書、
    南投縣政府警察局埔里分局111年5月6日投埔警偵字第11100
    09355號函暨檢附潘信政驗尿報告及真實姓名對照表各1份（
    見警卷第8至12頁、第16至22頁、偵卷第47至51頁、院卷第3
    7至60頁、第61至65頁、第95至103頁)在卷可稽。又扣案如
    附表編號1之大麻植株，經送驗後檢視葉片外觀具大麻特徵
    ，經檢驗含第二級毒品大麻成分等情，有臺灣南投地方檢察
    署111年4月27日投檢云勇111偵1528字第1119008705號函暨
    檢附法務部調查局濫用藥物實驗室111年4月20日調科壹字第
    11123007080號鑑定書1份（見院卷第81至83頁）在卷可憑，
    足認被告上開自白與事實相符。本案事證明確，被告犯行堪
    以認定，應依法論科。
三、論罪科刑：
  ㈠按行為後法律有變更者，適用行為時之法律，但行為後之法
    律有利於行為人者，適用最有利於行為人之法律，刑法第2
    條第1項定有明文。本案被告行為後，毒品危害防制條例第1
    2條業於111年5月4日修正公布，並自同年月6日生效。修正
    前毒品危害防制條例第12條規定「意圖供製造毒品之用，而
    栽種罌粟或古柯者，處無期徒刑或七年以上有期徒刑，得併
    科新臺幣七百萬元以下罰金。意圖供製造毒品之用，而栽種
    大麻者，處五年以上有期徒刑，得併科新臺幣五百萬元以下
    罰金。前二項之未遂犯罰之。」修正後之規定「意圖供製造
    毒品之用，而栽種罌粟或古柯者，處無期徒刑或七年以上有
    期徒刑，得併科新臺幣七百萬元以下罰金。意圖供製造毒品
    之用，而栽種大麻者，處五年以上有期徒刑，得併科新臺幣
    五百萬元以下罰金。因供自己施用而犯前項之罪，且情節輕
    微者，處一年以上七年以下有期徒刑，得併科新臺幣一百萬
    元以下罰金。前三項之未遂犯罰之。」經比較後，新法對於
    因供己施用而栽種大麻且情節輕微者，另定「一年以上七年
    以下有期徒刑，得併科新臺幣一百萬元以下罰金」較低之法
    定刑。本件被告自陳：被告身體病痛很嚴重，肝、腦部分病
    變，目的是要自己施用等語(見院卷第119頁)，並有被告之
    亞洲大學附屬醫院診斷證明書影本、被告之中華民國身心障
    礙證明正反面影本各1份(見院卷第129至131頁）存卷可稽。
    是被告供稱係供己施用始栽種大麻，應屬實情。另衡以經警
    於被告住處所扣得之大麻植株僅為1株，數量非鉅，堪認被
    告違反上開規定情節輕微，則修正後新增第3項之規定顯較
    有利於被告，依刑法第2條第1項但書之規定，本案應適用修
    正後毒品危害防制條例第12條第3項規定論處。
  ㈡按大麻之栽種，是指將大麻種子置入栽植環境中栽培，包括
    播種、插苗、移栽、施肥、灌溉、除草等具體行為。以播種
    方式栽種大麻，係以種子播種後至成苗為主要階段，其栽種
    行為之既、未遂，以大麻種子經播種後有無出苗而定。換言
    之，行為人將大麻種子播種後已出苗者，無待於大麻成長至
    可收成之程度，即屬既遂（最高法院110年度台上字第581號
    判決意旨可資）。本案被告栽種大麻植株1株，已出苗長成
    植株，送請法務部調查局鑑定結果略以：送鑑植株檢品1株
    經檢視葉片外觀均具大麻特徵等情，此有上開鑑定書在卷可
    憑，已達栽種大麻既遂之程度。
  ㈢核被告所為，係犯修正後毒品危害防制條例第12條第3項之因
    供自己施用，意圖供製造毒品之用而栽種大麻罪。其因栽種
    而持有大麻種子之低度行為，為栽種之高度行為吸收，不另
    論罪。
  ㈣被告前因公共危險案件，經本院以109年度埔交簡第94號判決
    判處有期徒刑4月確定，於110年1月7日易科罰金執行完畢完
    畢，有臺灣高等法院被告前案紀錄表附卷可考。被告於有期
    徒刑執行完畢後，5年內故意再犯本案有期徒刑以上之罪，
    為累犯，衡酌被告上開所犯與本案均為故意犯罪，且罪質相
    同，理應產生警惕作用，其再犯本案之罪，顯見前案之徒刑
    對被告並未生警惕作用，其對於刑罰之反應力顯然薄弱，且
    被告並無司法院釋字第775號解釋意旨所指個案應量處最低
    法定刑，又無法適用刑法第59條減輕其刑，而應依此解釋意
    旨裁量不予加重最低本刑之情形，爰依刑法第47條第1項之
    規定加重其刑。
  ㈤按犯罪之情狀顯可憫恕，認科以最低度刑仍嫌過重者，固得
    依據刑法第59條規定酌量減輕其刑。條文所謂犯罪情狀，必
    須有特殊之環境及原因，在客觀上顯然足以引起一般同情，
    認為縱予宣告法定最低刑度猶嫌過重；而所謂犯罪情狀顯可
    憫恕，係指裁判者審酌刑法第57條各款所列事項以行為人之
    責任為基礎之一切情狀，予以全盤考量後，認其程度已達顯
    可憫恕之程度，始有其適用。又法條所謂最低度刑，在遇有
    其他法定減輕其刑之事由者，則是指適用該法定減輕其刑事
    由後之最低刑度而言。本件被告所為係犯新修正之毒品危害
    防制條例第12條第3項因供自己施用犯意圖供製造毒品之用
    而栽種大麻罪。因該條之罪已將相關法定刑大幅降低為「一
    年以上七年以下有期徒刑，得併科新臺幣一百萬元以下罰金
    」，自難認本案犯罪情狀有何縱科以最低度刑猶嫌過重之顯
    可憫恕或情輕法重情形，而無從再依刑法第59條規定酌減其
    刑，併予敘明。
　㈥爰以行為人之責任為基礎，審酌被告明知毒品對於身體健康
    之戕害，仍無視國家禁絕毒品之政策，持有及栽種第二級毒
    品之行為，不僅可能助長毒品氾濫，且危害社會治安，所為
    實值非難；惟考量其係因身體病痛為供己施用而為上開犯行
    ，且犯後坦承犯行，尚有悔過之意，且栽種之數量僅為1株
    ，時間非長，並未流入市面造成危害，兼衡被告自述國中畢
    業之智識程度、從事建築業、經濟狀況為貧困（見院卷第15
    2頁）等一切情狀，量處如主文所示之刑。
四、沒收：
  ㈠按大麻之幼苗或植株，縱含有第二級毒品大麻之成分，如未
    經加工製造成易於施用之製品，應僅屬製造第二級毒品大麻
    之原料而已，尚難認係第二級毒品（最高法院99年度台上字
    第2048號、102年度台上字第2465號判決意旨參照）。扣案
    如附表編號1之大麻植株，經送法務部調查局濫用藥物實驗
    室鑑定結果就植株含第二級毒品大麻成分，已如前述。參照
    上開說明，雖非屬第二級毒品，然性質均為供製造大麻所用
    之物，應依毒品危害防制條例第19條第1項規定宣告沒收。
  ㈡扣案如附表編號2至4所示之物，雖係被告所有，然係被告為
    供施用向他人所購得，與本案無關，業據被告供述明確（見
    院卷第147頁），爰均不予宣告沒收。
據上論斷，應依刑事訴訟法第299條第1項前段，判決如主文。
本案經檢察官陳豐勳提起公訴，檢察官黃淑美到庭執行職務。
中　　華　　民　　國　　111 　年　　8 　　月　　4 　　日
　　　　　　　　　刑事第三庭   審判長法　官 何玉鳳　
　　　　　　　　　                   法  官 李怡貞
　　　　　　　　　                   法  官 顏代容
以上正本與原本無異。
如不服本判決應於收受送達後20日內向本院提出上訴書狀，並應
敘述具體理由；其未敘述上訴理由者，應於上訴期間屆滿後20日
內向本院補提理由書（均須按他造當事人之人數附繕本）「切勿
逕送上級法院」。
                                     書記官 廖健雄 
中　　華　　民　　國　　111 　年　　8 　　月　　4 　　日
所犯法條
毒品危害防制條例第12條
意圖供製造毒品之用，而栽種罌粟或古柯者，處無期徒刑或7年
以上有期徒刑，得併科新臺幣7百萬元以下罰金。
意圖供製造毒品之用，而栽種大麻者，處5年以上有期徒刑，得
併科新臺幣5百萬元以下罰金。
因供自己施用而犯前項之罪，且情節輕微者，處1年以上7年以下
有期徒刑，得併科新臺幣1百萬元以下罰金。
前三項之未遂犯罰之。

附表
編號 品名 數量 1 大麻植株（檢視葉片外觀具大麻特徵，經檢驗含第二級毒品大麻成分） 1株 2 煙草（經檢驗含第二級毒品大麻成分，驗餘淨重1.55公克，空包裝重1.18公克） 1包 3 甲基安非他命（晶體，檢出甲基安非他命，驗餘淨重0.5095公克） 1包 4 安非他命吸食器 1組